【裁判字號】    97,台非,540
【裁判日期】    971030
【裁判案由】    違反毒品危害防制條例
【裁判全文】
最高法院刑事判決              九十七年度台非字第五四０號
上  訴  人  最高法院檢察署檢察總長
被      告  甲○○
上列上訴人因被告違反毒品危害防制條例案件，對於台灣宜蘭地
方法院中華民國九十七年五月一日第一審確定判決（九十七年度
易字第七十六號；起訴案號：台灣宜蘭地方法院檢察署九十六年
度毒偵字第一三九七號），認為違法，提起非常上訴，本院判決
如下：
    主  文
上訴駁回。
    理  由
非常上訴理由稱：「按判決不適用法則或適用不當者，為違背法
令，刑事訴訟法第三百七十八條定有明文。復按施用毒品，經觀
察、勒戒或強制戒治執行完畢釋放後，五年後再犯施用毒品之罪
者，應由檢察官聲請法院裁定，令入勒戒處所觀察、勒戒；其於
釋放後五年內再犯施用毒品之罪者，檢察官始應依法追訴，毒品
危害防制條例第二十條第三項、第二十三條第二項分別定有明文
。經查原確定判決已確認：被告甲○○曾因施用毒品案件，先後
二次經送執行觀察勒戒，均認無繼續施用毒品傾向，最後一次係
於民國九十一年十月一日執行完畢釋放，竟於九十六年十月十五
日十五時許，在宜蘭縣頭城鎮石城海邊，施用第二級毒品安非他
命一次等事實，則被告係在觀察勒戒執行完畢釋放後，逾五年始
犯本案施用毒品罪，檢察官之起訴程式違背規定，原確定判決未
諭知不受理，竟為有罪之實體判決，自有判決適用法則不當之違
法。案經確定，爰依刑事訴訟法第四百四十一條、第四百四十三
條提起非常上訴，以資糾正。」等語。
本院按：施用第二級毒品為犯罪行為，毒品危害防制條例第十條
第二項定有處罰明文。故施用該毒品者，依前揭規定本應科以刑
罰，惟基於施用毒品之人，兼有病患屬性，乃於刑事政策上對合
於一定條件之施用者，依同條例第二十條、第二十三條之規定，
施以觀察、勒戒及強制戒治之治療，期以保安處分替代刑罰，戒
斷其身、心癮。嗣因其程序過於繁雜，上揭條例於民國九十二年
七月九日修正公布，自九十三年一月九日施行，將該第二十條、
第二十三條之保安處分程序，單純區分為「初犯」、「五年內再
犯」及「五年後再犯」三種；依其立法理由之說明：「初犯」，
經觀察、勒戒或強制戒治後，應為不起訴處分或不付審理之裁定
；經觀察、勒戒或強制戒治執行完畢釋放後，「五年內再犯」者
，因其再犯率甚高，原實施之觀察、勒戒及強制戒治既已無法收
其實效，爰依法追訴或裁定交付審理。至於經觀察、勒戒或強制
戒治執行完畢釋放後，「五年後再犯」者，前所實施之觀察、勒
戒或強制戒治已足以遮斷其施用毒品之毒癮，為期自新及協助其
斷除毒癮，仍適用「初犯」規定，先經觀察、勒戒或強制戒治之
程序。從而依修正後之規定，僅限於「初犯」及「五年後再犯」
二種情形，始應先經觀察、勒戒或強制戒治程序，不能逕行起訴
，亦即設為施用毒品罪起訴條件之限制。但倘被告於五年內已再
犯，經依法再為保安處分或追訴處罰者，縱其第三次（或第三次
以上）施用毒品之時間，在初犯之保安處分執行完畢釋放五年以
後，即非屬「五年後再犯」之情形，且因前有「五年內再犯」情
形，顯見其再犯率甚高，原實施之保安處分無法收其實效，毋庸
仍予寬典處遇，而應依該條例第十條逕予刑罰制裁。至於第三次
（或第三次以上）施用毒品之時間，是否宜有期間限制？以多久
為適宜？則分屬刑事政策、專門醫學之範圍，非審判機關所能決
定，有待循立法途徑解決（修正前肅清煙毒條例第九條第七項規
定施用毒品斷癮後，三犯者，處死刑或無期徒刑，即本此旨）。
本件原確定判決認定，被告甲○○曾因施用毒品案件，先後執行
觀察勒戒二次，均認無繼續施用毒品傾向，最後一次係於九十一
年十月一日執行完畢釋放，竟於九十六年十月十五日十五時許，
第三度為警查獲本件施用第二級毒品安非他命之犯行。是被告此
次犯罪時間，雖距離其初犯時已逾五年，然此中既曾因施用毒品
，再送執行觀察、勒戒一次，即與單純「五年後再犯」之情形有
別，其訴追條件業已充足，檢察官逕行提起公訴，原審依上揭條
例第十條規定論處，於法並無不合。揆之上開說明，非常上訴意
旨指摘其違法，核屬誤會，不能認為有理由，應予駁回。
據上論結，應依刑事訴訟法第四百四十六條，判決如主文。
中    華    民    國  九十七  年    十    月   三十   日
                      最高法院刑事第十一庭
                          審判長法官  花  滿  堂
                                法官  黃  正  興
                                法官  陳  東  誥
                                法官  林  錦  芳
                                法官  洪  昌  宏
      本件正本證明與原本無異
                                      書  記  官
中    華    民    國  九十七  年   十一   月    四    日
                                                      Ｅ


司法院資訊處製作；財團法人民間司法改革基金會備份。
